---
title: "Ponto 1"
author: "Lucas Gelape"
date: "Março de 2018"
output: html_document
---
```{r setup, include=FALSE}
knitr::opts_chunk$set(echo = TRUE)
```

# 1. Introdução à linguagem R

Nesta parte inicial do curso, serão apresentados alguns elementos fundamentais da linguagem e, simultaneamente, discutidas algumas convenções que facilitam a  legibilidade do código e evitam erros. 

Antes de iniciarmos, é importante ressaltar que o site oficial do *R Project* destaca que o [R é uma linguagem, e que o ambiente integrado do software é conhecido como o *ambiente* do R](https://www.r-project.org/about.html). Porém, como destaca Grolemund (2014), estes termos já se confundiram e os usuários chamam de R tanto a linguagem quanto o seu ambiente/software.

## 1.1 Objetos, Vetores e Funções

Começaremos pela compreensão do que são objetos, vetores e funções, três elementos fundamentais para a utilização do R. 

### 1.1.1 Objetos

Objetos são nomes que guardam informações (como números, textos,bancos de dados, etc) que podem ser acessados a qualquer momento da sua sessão.

Podemos criar um objeto com os operadores `<-` ou `=`. Apesar de ambas as possibilidades, recomendo a utilização do `<-` uma vez que o `=` será utilizado para outros fins, evitando confusões.

```{r objeto_1}
x <- 1
y = 4
```

Se não colocarmos nada após o operador, o que acontece?

```{r objeto_2, eval=FALSE}
x <- 
```

Caso o objetivo seja criar um objeto vazio, isso é indicado com `NULL`.

```{r objeto_3, eval=FALSE}
x <- NULL
```

Existem algumas recomendações para se nomear objetos:

* O que o R não permite?

Não é possível criar nomes que começam por (1) números, (2) caracteres especiais ou (3) com espaços:

```{r objeto_4, eval=FALSE}
# Exemplos

1x <- 1 # (1)

_a <- 1 # (2)
.1 <- 1

meu objeto <- 1 # (3)
```

* O que devemos evitar?

Devemos evitar (1) o uso de letras maiúsculas, pois o R é *case sensitive*, (2) o uso de nomes iguais aos de funções, (3) evitar acentos ou caracteres espaciais, pois eles podem não abrir em outras sessões do R, a depender do *encoding* adotado pelo usuário, (4) usar o nome de objetos já existentes no seu ambiente, pois o R sobrescreverá o objeto existente.

```{r objeto_5}
# Exemplos

MAIUSCULA <- 5 # (1)
maiuscula <- 5 

rm <- 1 # (2)

ação <- 1 # (3)
```

* Quais são boas práticas de nomeação de objetos?

Além de evitar as práticas descritas acimas, uma importante dica para auxiliar o usuário e futuros leitores do código é a utilização do `_` para espaçamento em nomes de objetos.

```{r objeto_6}
# Exemplos

meuobjeto <- 1 # Ruim
meu_objeto <- 1 # Bom
```

Para verificar quais os nomes de objetos estão sendo utilizados, você pode checar seu *global environment*, ou usar a funcao `ls`, que imprimirá esses nomes no *console* do R.

```{r}
ls()
```

### 1.1.2 Vetores e introdução de classe de objetos

Objetos comportam uma série de informações. Dentre elas, uma daquelas que usaremos com grande frequência são os vetores. Vetores são um conjunto de informações atribuídas em uma única linha.

As informações guardadas em objetos podem ser de diferentes *classes*. Começaremos pelas classes numérica (`numeric`) e texto (`character`).

Vetores numéricos podem ser criados de diversas formas, e podem conter valores positivos, negativos, inteiros ou decimais:

```{r vetores_1}
vetor_1 <- 1:10
vetor_2 <- -5:5
vetor_3 <- c(-5, -4, -3, -2, -1, 0, 1, 2, 3, 4, 5)
vetor_4 <- c(0.1, -3.5, 2.556, 5.1)
```

Vetores `character` contém textos. Textos são definidos pelo uso de `" "`. Assim como em informações da classe `numeric`, podemos criar vetores com textos:

```{r vetores_2}
exemplo <- "texto"
vetor_5 <- c("Meu", "exemplo", "de", "vetor")
vetor_6 <- c("Minas Gerais", "Pernambuco", "Para", "Goias", "Parana")
```

Estas não são as únicas classes de objetos que existem e que utilizaremos. Outras serão apresentados à medida que progredirmos no curso.

### 1.1.3 Apresentando funções e retornando às classes de objetos

Funções são das principais ferramentas do R para o desempenho de tarefas. O R apresenta algumas funções básicas, mas usuários podem criar suas próprias funcoes. Como exemplos para compreender a estrutura básica de uma função, veremos a função `class` que nos diz qual a classe de um objeto.

```{r funcoes_1, eval=FALSE}
class(vetor_1) # integer
class(vetor_4) # numeric
class(vetor_5) # character
```

Além da função que nos diz a classe de um objeto, podemos "perguntar" se ele é de certa classe. O resultado dessas funções nos trazem um nova classe de objeto: `logical`. Objetos lógicos são resultados *verdadeiro/falso* (`TRUE` ou `FALSE`) de operadores lógicos.

```{r funcoes_2, eval=FALSE}
is.numeric(vetor_1) # TRUE
is.numeric(vetor_4) # TRUE
is.character(vetor_5) # TRUE
is.numeric(vetor_5) # FALSE

objeto_logico <- is.numeric(vetor_1)
class(objeto_logico) # logical
```

O R permite a criação de objetos/vetores formados por elementos de classes diferentes. Contudo, ao uní-los em um único vetor, a classe do objeto se torna aquela que permite conversão e manipulação dos dados. 

```{r funcoes_3, eval=FALSE}
a_1 <- c(2, "character") # R converte para character
a_2 <- c(FALSE, 3) # R converte para numeric (TRUE vira 1, FALSE vira 0)
a_3 <- c("Texto", T)  # R converte para character
a_4 <- c(1.3, -2) # R converte para numeric
```

Podemos usar funções para forçar a conversão de uma classe para outra

```{r funcoes_4, eval=FALSE}
as.numeric(TRUE) # Transforma TRUE (que e' logical) para numeric
as.character(1.2) # Transforma 1.2 em character
```

Isso nem sempre funciona. Se tentarmos converter texto para números, por exemplo, o R não saberá o que fazer (pois a operação não faz sentido) e retornará um aviso.

```{r funcoes_5}
as.numeric("Meu texto")
```

O resultado da última operação é `NA`: o *missing* do R (lembre-se que, geralmente, missings são indicados em bases de dados como 99999999 ou semelhantes). Note, também, que `NA` é uma classe própria.

```{r funcoes_6, eval=FALSE}
is.numeric(NA) # NA != numerico
is.character(NA) # NA != texto
is.na(NA) # NA = NA!
```

## 1.2 Manipulando objetos

Vimos que objetos podem conter diferentes classes de informação e que podemos aplicar funções a eles. Veremos agora diferentes formas em que é possivel manipular objetos (e vetores, por extensão).

```{r manipulando_1, include=FALSE}
rm(list = ls())
```

Com objetos numéricos, podemos fazer qualquer operação matemática. Vamos então criar um objeto numérico, acessar diferentes valores dentro dele e fazer operações.

```{r manipulando_2, results='hide'}
# Criar o objeto
meu_objeto <- c(0:50, 60, 70, 80, 90)
meu_objeto

# "Acessar" o valor de determinado elemento do vetor
meu_objeto[1] # acessa o 1o elemento do vetor 'meu_objeto'
meu_objeto[10] # acessa 10o elemento do vetor 'meu_objeto'
meu_objeto[55] # acessa 55o elemento do vetor 'meu_objeto'

# Por meio dessa selecao de valores, podemos fazer operacoes:
meu_objeto[1] + meu_objeto[10] + meu_objeto[55] 
meu_objeto[1] + meu_objeto[10] * meu_objeto[55]
meu_objeto[1] - meu_objeto[10] 
meu_objeto[10] ^ meu_objeto[3]
```

Podemos ainda usar funções para calcular algumas estatísticas descritivas, guardá-las em objetos e unir todas essas informações em um vetor.

```{r manipulando_3, results='hide'}
# Calcular algumas estasticas descritivas:
mean(meu_objeto) # media
max(meu_objeto)  # maximo
min(meu_objeto)  # minimo

# Guardar essas informacoes em objetos
media <- mean(meu_objeto)
maximo <- max(meu_objeto)
minimo <- min(meu_objeto)
```

```{r manipulando_4}
# Unir em um vetor
descritivas <- c(media, maximo, minimo)
descritivas
```

### 1.2.1 Matrizes

Para explorar mais a manipulação de objetos, vamos trabalhar com um nova classe de objeto: as *matrizes*.   Basicamente, matrizes sao vetores com 2 dimensoes: x linhas e y colunas, cuja estrutura é semelhante àquela de bancos de dados.

```{r matriz_1}
matrix(nrow = 2, ncol = 2)
```

Por exemplo, podemos criar uma matriz com duas colunas (ou "variáveis", caso fosse um banco de dados) e 100 linhas ("observações"). Até o momento, estudamos funções que exigiam somente um argumento: o nome dos objetos. Porem, certas funções exigem mais de um argumento para funcionarem, como a funcão `matrix`. No caso, o primeiro argumento (1) dá o valor a ser utilizado para preenchimento da matriz, o segundo (100) é o número de linhas, e o terceiro (2) o número de colunas.

```{r matriz_2}
minha_matriz <- matrix(1, 100, 2)
```

Na ajuda de uma função podemos ver a sua estrutura básica e identificar quais os argumentos vinculados a ela. Além disso, a ajuda nos descreve o que a função faz e apresenta exemplos de utilização. Para acessar a ajuda utilizamos uma interrogação na frente do nome da função ou utilizamos a função `help`. A ajuda do R será útil em boa parte das vezes em que você recorrer a ela. Porém, ela não é infalível. Muitas vezes precisamos de informações que não se encontram na ajuda. Nesses casos, podemos recorrer ao Google [e a uma série de fóruns e blogs](http://denissonsilva.com/programando-em-r/11-pedindo-ajud), como o [stackoverflow](https://stackoverflow.com/) e o [R-bloggers](https://www.r-bloggers.com/).

```{r matriz_3, eval=FALSE}
?matrix
help(matrix)
```

Poderíamos reescrever a função que criou o objeto `minha_matriz` utilizando o nome dos argumentos. Ao usar esses nomes, os argumentos não precisam estar na ordem "correta", indicada na descrição da função.

```{r matrix_4}
minha_matriz <- matrix(ncol = 2, data = 1, nrow = 100)
```

Para criar uma matriz com diferentes valores, temos que especificar melhor seu argumento `data`. Vamos então criar uma matriz com números aleatoriamente gerados (com a função `rnorm`, que cria randomicamente um conjunto de números segundo uma distribuição normal):

```{r matriz_5}
minha_matriz <- matrix(rnorm(200), 100, 2)
```

A função `matrix` preenche a matriz de cima para baixo, da esquerda para a direita (isto é, por colunas). O argumento `byrow` permite que ela seja preenchida por linhas.

```{r matriz_6}
x <- 1:10

m <- matrix(x, 5, 2)
m

m1 <- matrix(x, 5, 2, byrow = T)
m1
```

Como matrizes funcionam de forma semelhante a vetores, podemos acessar cada elemento dela do mesmo jeito que fazemos com vetores normais. Mas, se quisermos acessar uma coluna ou linha inteira, precisamos usar um indexador mais complexo: [x, y], onde **x** indica o número da linha que queremos acessar, e **y** o número da coluna. Embora pareça complexo, este sistema de indexação é muito útil para se trabalhar com o R, principalmente com bases de dados (data frames). 

```{r matriz_7, results='hide'}
# Acessando elementos individuais da matriz:
m[1]
m[3]

# Seleciona a primeira linha inteira da matriz:
m[1, ]

# Seleciona a segunda coluna da matriz, tambem em formato de vetor
m[, 2] # retorna um vetor

# Porem, ao usarmos o argumento drop = F, a selecao retorna uma matriz, com uma coluna
m[, 2, drop = FALSE]

# Se quisermos acessar o elemento que se encontra na 1a linha da 2a coluna:
m[1, 1]

# Podemos ainda guardar os elementos acessados em um objeto:
m1 <- m[2, 1]
m2 <- m[1, ]
m3 <- m[c(1, 3, 5),]
m4 <- m[-5, ]
```

## 1.3 Pacotes

Até o momento, trabalhamos somente com funções "embutidas" no R, o que é conhecido como *R Base*. Porém, uma das características mais atrativas do R é o extenso numero de **pacotes** desenvolvidos por usuários, que possuem as mais diversas utilidades. Para vocês terem uma pequena ideia de alguns pacotes úteis para pesquisas em ciências sociais (ou áreas afins), [o pesquisador Denisson Silva apresenta alguns deles](http://denissonsilva.com/programando-em-r/18-kit-pacotes-r-para-cientistas-sociais). Dentre eles, encontram-se pacotes para trabalhar com dados eleitorais, do IBGE ou do SUS, por exemplo.

Para carregar um pacote no R, usamos a função `library`. Como argumento, incluímos o nome do pacote que desejamos carregar. Caso o nome do pacote esteja errado, o R retornará um erro. Este procedimento deve ser repetido sempre que uma nova sessão do R for iniciada.

Vamos carregar um pacote que usaremos bastante daqui para frente: o dplyr. Caso ele não esteja instalado no seu computador, o R apresentará uma mensagem de erro. Nesse caso, é necessário instalar o pacote antes de utilizá-lo, por meio da função `install.packages`. 

```{r pacotes_1, eval=FALSE}
# No caso da funcao install.packages, o nome do pacote deve vir entre aspas.
install.packages("dplyr") 
library(dplyr)
```

Uma boa prática de redação de scripts é sempre redigir, no topo deles, os pacotes que serão utilizados para conduzir os procedimentos programados. Assim, ao se executar o script desde o início, teremos todas as habilitado todas funções necessarias.

# Resumo do conteúdo trabalhado:

* Nos familiarizamos com a interface do *R Studio*.

* Aprendemos a criar objetos e guardar informações neles (com '<-').

* Discutimos algumas dicas na criação de nomes de objetos.

* Vimos que os objetos podem ser de várias classes (character, numeric, NA...).

* Conhecemos as funções, os *verbos* do R, e sua estrutura.

* Exploramos vetores, realizando operações e seleções a partir deles.

* Aprendemos a pedir ajuda (help e ?) dentro do R e entendê-la.

* Trabalhamos o básico de matrizes, objetos com lógica de funcionamento semelhante à bases de dados.

* Conhecemos a ideia de pacotes, que aumentam substancialmente as potencialidades do R.

### Orientações Finais

Com este conteúdo apreendido, podemos avançar no aprendizado do R. Pratique novamente as atividades realizadas na aula e na [pratica 1](link). Caso alguma duvida permaneça, entre em contato!
