---
title: "4. Estatísticas descritivas e tabelas de frequência"
author: "Lucas Gelape"
date: "Abril de 2018"
output: html_document
---

# 4. Estatísticas descritivas e tabelas de frequência

O cálculo de estatísticas descritivas no R é simples. Existem funções para o cálculo das principais, além de funções que apresentam um resumo destas.

Para calculá-las, voltaremos ao banco cuja organização finalizamos ontem:

```{r setup_1, include=FALSE, cache=FALSE}
require("knitr")
opts_knit$set(root.dir = '/Users/lucasgelape/Google Drive (USP)/Cursos/2018_ENAP/2_FundamentosEstatistica/Bancos/')
```

```{r setup_3, eval=FALSE}
getwd()
setwd("/Users/lucasgelape/Google Drive (USP)/Cursos/2018_ENAP/2_FundamentosEstatistica/Bancos/")
```
```{r setup_2}
banco <- read_csv("banco_unido.csv")
```

## 4.1.1 Média e Mediana

Começaremos com o cálculo de estatísticas descritivas de variáveis contínuas. As funções para o cálculo da média e da mediana são justamente a sua tradução para o inglês.

```{r media_1, eval=FALSE}
mean(banco$mortalidade_91)
median(banco$mortalidade_91)

mean(banco$pobres_91)
median(banco$pobres_91)
```

Ora, o resultado da média e da mediana da variável `pobres_91` foi `NA`, tendo em vista que existem dados faltantes para essa variável. Para resolver isso sem a necessidade de exclusão das observações do banco, podemos incluir o argumento `na.rm = TRUE`. Ele indicará que o R deve remover os NA para o comando em questão.

```{r media_2}
mean(banco$pobres_91, na.rm = TRUE)
median(banco$pobres_91, na.rm = T)
```

Todas as funções que serão vistas nesse ponto 4 para estatísticas descritivas apresentam este argumento 
`na.rm`, cuja convenção e `na.rm = FALSE`. Sendo assim, é importante conhecer o banco, verificar se ele possui NAs que possam interferir na análise, e retirá-los do cálculo dessas estatísticas.

## 4.1.2 Mínimo e máximo

Tais estatísticas são úteis para a compreensão do ordenamento e alcance dos valores de uma variável contínua.

```{r minimo_1, eval=FALSE}
min(banco$gini_91)
max(banco$gini_91)

range(banco$gini_91) # apresenta os valores minimo e maximo
range(banco$gini_00)
range(banco$gini_10)
```

## 4.1.3 Quantis

O R nos dá grande flexibilidade para o cálculo de quantis. Para tanto, usamos a função `quantiles`. Geralmente, os quantis utilizados para descrever uma distribuição são os *quartis*.

```{r quantis_1, eval=FALSE}
# Quartis
quantile(banco$pop_10, probs = seq(0, 1, 0.25))
quantile(banco$pop_10, probs = c(0, 0.25, 0.5, 0.75, 1))

# Quintis
quantile(banco$pop_10, probs = seq(0, 1, 0.2))
quantile(banco$pop_10, probs = c(0, .2, .4, .6, .8, 1))

# Decis
quantile(banco$pop_10, probs = seq(0, 1, .1))
quantile(banco$pop_10, probs = c(0, 0.1, 0.2, 0.3, 0.5,
                                 0.6, 0.7, 0.8, 0.9, 1))

# Percentis
quantile(banco$pop_10, probs = seq(0, 1, 0.01))
```

Não se esqueçam de que podemos guardar essas informações em um objeto!

```{r quantis_2}
quartis_pop10 <- quantile(banco$pop_10, probs = seq(0, 1, 0.25))
quartis_pop10
```

O objeto é manipulável. Podemos, então, alterar o nome de cada elemento deste vetor:

```{r quantis_3}
names(quartis_pop10) <- c("Mínimo", "1º Quartil", "Mediana", "3º Quartil", "Máximo")
quartis_pop10
```

A função `IQR` calcula o intervalo interquartil (IIQ), a diferença entre os valores do terceiro e do primeiro quartil da distribuição.

```{r quantis_4, eval=FALSE}
IQR(banco$pop_10)
```

## 4.1.4 Variância e Desvio-Padrão

O cálculo da variância e do desvio-padrão seguem a mesma lógica das funções anteriores.

```{r var_1, eval=FALSE}
var(banco$mortalidade_91, na.rm = T)
sd(banco$mortalidade_91, na.rm = T)

var(banco$mortalidade_00, na.rm = T)
sd(banco$mortalidade_00, na.rm = T)

var(banco$mortalidade_10, na.rm = T)
sd(banco$mortalidade_10, na.rm = T)
```

## 4.1.5 Juntando varias estatísticas descritivas numa tabela

Sabemos que podemos guardar as informações dessas estatísticas em objetos. Assim, poderíamos pensar em salvar objetos com cada um desses valores. É possível ainda juntar todos em um único vetor, nomeando os elementos. Assim, ela adquire o mesmo formato de uma tabela!

Primeiro, vamos fazer isso para as seguintes estatísticas da variavel `pop_91`: média, mediana, mínimo, máximo, quartis e desvio-padrão.

```{r desc_tabela_1}
media_pop91 <- mean(banco$pop_91)

# Vimos que a funcao quantile consegue nos retornar os valores de minimo, quartis, mediana e maximo.
quartis_pop91 <- quantile(banco$pop_91, probs = seq(0, 1, 0.25))

desvio_pop91 <- sd(banco$pop_91)

# Podemos ate incluir o n. de obs. se quisermos (aqui e importante prestar atencao em NAs)

n_pop91 <- nrow(banco)
  
# Vamos junta-las em um unico vetor

descritivas_pop91 <- c(media_pop91, desvio_pop91, n_pop91,
                       quartis_pop91)

# Em seguida, vamos renomear seus elementos

names(descritivas_pop91) <- c("Média", "Desvio-Padrão", "N. de obs.",
                              "Mínimo", "1º Quartil", "Mediana",
                              "3º Quartil", "Máximo")
descritivas_pop91
```

Esse vetor pode ser exportado por meio do pacote `stargazer`. Este pacote permite a exportação de tabelas em diferentes formatos.

```{r desc_tabela_2, eval=FALSE}
library(stargazer)

stargazer(descritivas_pop91, type = "html", out = "descritivas_pop91.html",
          decimal.mark = ",", digit.separate = 3, digit.separator = ".")
```

Em nosso banco, estamos trabalhando com variáveis correspondentes a 3 censos diferentes. Sendo assim, pode ser importante comparar as estatisticas descritivas de 3 variáveis numa mesma tabela. Para tanto, podemos criar um `data.frame` a partir dos objetos com as estatísticas descritivas de cada uma delas!

```{r desc_tabela_3}
# pop_00
media_pop00 <- mean(banco$pop_00)
quartis_pop00 <- quantile(banco$pop_00, probs = seq(0, 1, 0.25))
desvio_pop00 <- sd(banco$pop_00)
n_pop00 <- nrow(banco)
descritivas_pop00 <- c(media_pop00, desvio_pop00, n_pop00,
                       quartis_pop00)

names(descritivas_pop00) <- c("Média", "Desvio-Padrão", "N. de obs.",
                              "Mínimo", "1º Quartil", "Mediana",
                              "3º Quartil", "Máximo")

# pop_10
media_pop10 <- mean(banco$pop_10)
quartis_pop10 <- quantile(banco$pop_10, probs = seq(0, 1, 0.25))
desvio_pop10 <- sd(banco$pop_10)
n_pop10 <- nrow(banco)
descritivas_pop10 <- c(media_pop10, desvio_pop10, n_pop10,
                       quartis_pop10)

names(descritivas_pop10) <- c("Média", "Desvio-Padrão", "N. de obs.",
                              "Mínimo", "1º Quartil", "Mediana",
                              "3º Quartil", "Máximo")

# Criando o banco de dados "empilhando" as 3 variaveis

descritivas_pop <- data.frame(descritivas_pop91,
                              descritivas_pop00,
                              descritivas_pop10)

descritivas_pop <- round(descritivas_pop, digits = 0) # a funcao round arredonda os valores

descritivas_pop
```

Se não estivermos satisfeitos com o formato, podemos usar a funcão `t` para transpor esse banco:

```{r desc_tabela_4}
descritivas_pop <- t(descritivas_pop)
```

Por fim, renomeamos o nome de cada linha do banco e assim temos uma tabela pronta para ser exportada. Caso tivéssemos mantido a tabela em sua estrutura original teriamos que mudar o nome das variáveis e não das linhas.

```{r desc_tabela_5}
row.names(descritivas_pop) <- c("População Total - 1991",
                                "População Total - 2000",
                                "População Total - 2010")
descritivas_pop
```

E, caso necessário, exportamos a tabela:

```{r desc_tabela_6, eval=FALSE}
stargazer(descritivas_pop, type = "html", out = "descritivas_pop.html",
          decimal.mark = ",", digit.separate = 3, digit.separator = ".")
```

## 4.1.6 Resumo de estatísticas descritivas

Discutimos primeiro como construir as proprias tabelas de estatísticas descritivas porque as funções com resumos dessas estatísticas são incompletas. Dessa forma, temos as ferramentas para construirmos o resumo que acharmos mais útil para nossos fins.

A função `summary`, do R base, nos retorna o mínimo, 1o quartil, mediana, média, 3o quartil e máximo da distribuição de uma variável.

```{r resumo_1}
summary(banco$gini_91)
```

Ela também apresenta um resumo de todas as variáveis do banco:

```{r resumo_2, eval=FALSE}
summary(banco)
```

Uma função semelhante, porém mais completa, é a `describe` do pacote `psych`.

```{r resumo_3}
library(psych)
describe(banco$gini_91)
```

Podemos usar as ferramentas de manipulação de vetores, que já conhecemos, para selecionar somente as informações que nos interessam.

```{r resumo_4}
descritivas_gini91 <- describe(banco$gini_91)

# Vamos selecionar somente os elementos n, mean, sd, median, min, max e range:

descritivas_gini91 <- descritivas_gini91[c("n", "mean", "sd", "median", 
                                           "min", "max", "range")]

# Agora, basta renomear a linha e as colunas e temos uma tabela pronta para ser exportada

names(descritivas_gini91) <- c("N. obs.", "Média", "Desvio-Padrão",
                               "Mediana", "Mínimo", "Máximo", "Amplitude")
row.names(descritivas_gini91) <- "Índice de Gini - 1991"
descritivas_gini91
```

Outra opção é a função `describe` do pacote `describer`. Ela faz um rersumo das estatísticas descritivas de um banco de dados. Vamos testá-la com nosso `banco` completo.

```{r}
library(describer)

banco %>%
  describe
```

Ele ficou com muita informação. Por que não selecionamos somente as variáveis que se referem ao gini?

```{r}
library(describer)

banco %>%
  select(gini_91, gini_00, gini_10) %>%
  describe

# Podemos salvar o resultado em um objeto e renomeá-lo

descritivas_banco <- banco %>%
  select(gini_91, gini_00, gini_10) %>%
  describe

names(descritivas_banco) <- c("Variável", "Classe", "Tipo", "n", "Média", "Desvio-Padrão", "Mínimo", "1o quartil", "Mediana", "3o quartil", "Máximo")
```

## 4.2 Tabelas de Frequência

Para criar tabelas de frequência, vamos apresentar outras importantes funções do `dplyr`, com a qual não trabalhamos antes: a `group_by` e a `summarise`. 

Geralmente, essas funções são utilizadas em conjunto. A `group_by` organiza os dados do banco em grupos de determinada variável. E a `summarise` nos dará um "resumo" deste grupo, segundo nosso objetivos (comumente usamos a média, soma ou contagem de casos).

Na última aula, criamos duas variáveis categóricas que podemos utilizar aqui para gerar tabelas de frequência: região e as faixas do Gini. Vamos comecar pela região. Podemos calcular a média de 
renda *per capita* em 2010 para cada região do país:

```{r tabelas_1, message=FALSE}
library(dplyr)

renda_regiao <- banco %>%
  group_by(regiao) %>%
  summarise(rendapc_10 = mean(rendapc_10)) %>%
  mutate(rendapc_10 = round(rendapc_10, digits = 2))
renda_regiao
```

Ou então o somatório da população de cada região em 2000:

```{r tabelas_2}
pop_regiao00 <- banco %>%
  group_by(regiao) %>%
  summarise(pop_00 = sum(pop_10))
pop_regiao00
```

Podemos ainda contar o número de cidades em cada região ou nos estados:

```{r tabelas_3}
munic_regiao <- banco %>%
  group_by(regiao) %>%
  summarise(n_munic = n())
munic_regiao

munic_uf <- banco %>%
  group_by(uf) %>%
  summarise(n_munic = n())
munic_uf
```

Contudo, tabelas de frequência com contagem simples são mais facilmente realizadas com funções do R base:

```{r tabelas_4}
table(banco$regiao)                   # frequencia absoluta
prop.table(table(banco$regiao)) * 100 # frequencia relativa

table(banco$uf)
prop.table(table(banco$uf)) * 100
```

Por fim, nós podemos fazer um cruzamento de 2 variáveis categóricas numa mesma tabela:

```{r tabelas_5}
gini10_regiao <- banco %>%
  group_by(regiao, gini_10_cat) %>%
  summarise(municipios = n())
gini10_regiao

table(banco$regiao, banco$gini_10_cat)
prop.table(table(banco$regiao, banco$gini_10_cat)) * 100
```

Obviamente, essas tabelas podem ser exportadas. A versão produzida com as funções do `dplyr` é exportada pelo `stargazer` num formato mais "amigável".

```{r tabelas_6, eval=FALSE}
tabela_gini10regiao <- table(banco$regiao, banco$gini_10_cat)
stargazer(tabela_gini10regiao, type = "html", out = "gini10regiao_base.html",
          rownames = F)

gini10_regiao
stargazer(gini10_regiao, type = "html", out = "gini10regiao_dplyr.html",
          rownames = F, summary = F)
```

# Resumo do conteúdo trabalhado:

* Nesta parte, aprendemos a descrever nossas variáveis contínuas e categóricas.

* Para descrever nossas variáveis contínuas, usamos as funções:

    * `mean` (média);
    * `median` (mediana);
    * `min` (mínimo);
    * `max` (máximo);
    * `range` (mínimo e máximo);
    * `quantile` (quantis);
    * `IQR` (intervalo interquartil);
    * `var` (variância);
    * `sd` (desvio-padrão).

* Construímos tabelas com as estatísticas descritivas calculadas com essas funções.

* Aprendemos a exportar tabelas utilizando o pacote `stargazer`.

* Vimos duas diferentes opções de funções que retornam um conjunto de estatísticas descritivas: a `summary` e a `describe` (do pacote `psych`).

* Para descrever nossas variáveis categóricas, conhecemos as funções  `group_by` e `summarise` (do `dplyr`) e a `table` e `prop.table`, usadas para produzir tabelas de frequencia.

### Orientações Finais

Pratique com o conteúdo desse script e com a [prática 4](link). Faça descrições sobre outras das variáveis do banco, para ficar mais confortável com o que aprendemos. Entre em contato caso existam quaisquer dúvidas.